臺灣高等法院臺中分院刑事判決　　　　　　　　　 九十年度上訴字第二三三號
　　上　訴　人
　　即　被　告　乙○○
　　選任辯護人　羅豐胤
　　　　　　　　陳芝荃
右上訴人因誣告案件，不服臺灣彰化地方法院八十九年度訴字第一二二○號，中華民
國九十年九月二十一日第一審判決（起訴案號：臺灣地方法院檢察署八十九年度偵字
第八四四○號）提起上訴，本院判決如左：
    主      文
上訴駁回。
　　事      實
一、乙○○與陳邱振芳（另案經本院八十九年度上訴字第一三三九號判處有期徒刑四
    月，現在最高法院審理中）均係祭祀公業邱永魁（下稱「公業」）之派下員；許
    兆濂（另案在本院八十九年度上訴字第二○三四號一案審理中）係法務部調查局
    彰化縣調查站前派駐該縣社頭據點之調查員，公業名下有坐落彰化縣社頭鄉○○
    段八一、八二、八三地號三筆地目為田、建、建，面積依序為六八七平方公尺、
    二七二○平方公尺、一五八○平公尺價值不貲土地，連同不同房份之甲○○、邱
    家強共計十八人派下。緣上開公業派下員於民國（下同）八十二年間曾以新臺幣
    （下同）一百萬元，委託代書王文振代辦申請該公業管理人核備案（須辦妥能給
    付），嗣派下系統表發生爭議，該公業另房派下員甲○○、邱家強於八十四年間
    ，向原審法院所提起請求確認渠等派下權存在之民事訴訟（臺灣彰化地方法院八
    十四年訴字第九二七號），復經該院於八十五年十二月二十二日判決勝訴確定，
    承辦前述申請案之彰化縣社頭鄉公所民政課課長丙○○，堅持應依該判決內容製
    作派下系統表申報，始得准予核定，蕭邱相之子邱世宗乃向許兆濂反應上情，八
    十六年四、五月間，許兆濂為了瞭解無法通過核備之原因，先至社頭鄉公所政風
    室要丙○○說明原委，約莫一星期後，許兆濂又邀集邱世宗、蕭邱相、陳邱振芳
    、乙○○、邱創穗、社頭鄉鄉長蕭景田，至柳敏隆位於彰化縣社頭鄉松竹村中央
    巷五之五號之住處內研議如何處理，其間蕭景田曾以電話通知丙○○到場，丙○○即表示須依前開彰化地方法院民事判決之結果，更正派下員系統表，並說明之
    前之申請何以無法通過核備之原因，詎乙○○、許兆濂及陳邱振芳明知前述申請
    案所檢附之派下系統表，僅需依臺灣彰化地方法院八十四年度訴字第九二七號民
    事判決內容，就派下員甲○○、邱家強部分予更正，即可獲准核備，且由丙○○
    之說明中，也已清楚明白丙○○之處理程序並無特殊困難或繁複之處，丙○○亦
    無偏坦或勾串其他派下員（即甲○○、邱家強）之不法情事，竟因該祭祀公業派
    下員系統表遲未受核備，丙○○並陸續於八十六年五月二十一日、同年六月三日
    、十二日及二十一日陸續發函要求依民事判決內容更正，致對丙○○心生不滿，
    認其係惡意刁難，而欲藉刑事檢舉、追訴之程序，造成丙○○心理負擔及壓力，
    方便派下員之申請案之順利獲准核備，乃於八十六年七月三日上午某時，在許兆
    濂之發動下，在彰化縣社頭鄉湳底村湳底巷四之一號邱世宗住處，雖乙○○明知
    丙○○乃依法行政，並無勾串甲○○之事實，仍與許兆濂、陳邱振芳共同基於意
    圖使丙○○受刑事或懲戒處分之犯意聯絡，由許兆濂草擬「社頭鄉公所辦理邱永
    魁祭祀公業派下員公告，涉嫌勾串其派下員偽造不實資料，藉以請示上級機關造
    成其他派下員權益受損，敬請貴站派員調查」之檢舉函，交由乙○○委請不知情
    之第三人（姓名年籍均不詳）打字後，再交由陳邱振芳郵寄彰化縣調查站檢舉。
    其後彰化縣調查站即發文予彰化縣社頭鄉公所調取上開公業公告之相關文件，八
    十六年九月十一日許兆濂又協同柳敏隆前往鄉公所拿取資料，接著又以刑事偵查
    員之身分，在八十六年十二月三日對丙○○、甲○○展開約談，並調查丙○○有
    無涉嫌不法勾結甲○○之不法情事，嗣即移送臺灣彰化地方法院檢察署以八十七
    年度偵字第二五五號偵辦，該案後經承辦檢察官為不起訴處分確定。
二、案經臺灣彰化地方法院檢察署檢察官自動檢舉偵查起訴。
　　理      由
一、訊據被告乙○○矢口否認有何誣告犯行，辯稱：伊不識字，上開檢舉函並非伊打
    字，而代書王文振於他案中證稱曾告知邱永魁祭祀公業派下員，丙○○係有意刁
    難，社頭鄉公所並未經邱永魁公業派下員二分之一之聲請，重新公告派下員系統
    表，其間必有所弊端，當時張承潮告訴派下員可能民政課、社頭鄉公所還有法院
    都需要花錢，所以派下員才會誤認為丙○○要錢，而且檢舉函係許兆濂提議的，
    伊受許兆濂之誤導，故並無誣告之主觀直接故意云云。惟查：
　(一)本件被害人丙○○確曾遭匿名檢舉涉嫌勾結派下員甲○○偽造不實之資料，於八
    十六年十二月三日，與甲○○一同被當時任職彰化縣調查站之許兆濂約談，其後
    並遭移送臺灣彰化地方法院檢察署偵辦，嗣經該署檢察官以八十七年度偵字第二
    五五號處分不起訴處分，此有檢舉書影本、台灣彰化地方法院檢察署前開不起訴
    處分書附卷足參（參八十九年度他字第一八一號卷第三十八－四十頁、另檢舉函
    置於該他字卷之證物袋）；雖被告乙○○辯稱因時間已久，不記得是否係其拿去
    打字，於本院則否認曾看過該檢舉書或辨云云；其選任辯護人並稱：被告乙○○
    家中所使用之列表機，係噴墨式，前開檢舉函則為點距式之列印，可見並非被告
    家中電腦所繕打列印云云，但查另一派員即陳邱振芳於八十九年五月五日偵查時
    證稱：（檢舉函是許兆濂唸給乙○○寫？答：「是的，後來乙○○有電腦，所以
    拿去打字」（台灣彰化地方法院檢察署八十九年他字第一八一號卷第三二頁反面
    ）；其於八十七年九月十七日法務部調查局中部機動組（下稱中機組）訊問時，
    亦證稱：「許兆濂並在現場草擬檢舉函，並由乙○○取回家打字後，由我在寫上
    『祭祀公業邱永魁，民國八十六年七月三日』並填寫信封後立即掛號郵寄」各等
    語，由其前後證詞就檢舉函係由被告乙○○送打一節互核相符；證人邱炎川於八
    十七年九月十七日在中機組訊問時亦證稱：「許兆濂於八十六年七月三日召集我
    等派下員在邱世宗家中商議，由本祭祀公業具名向彰化縣調查站檢舉丙○○違法
    辦理本祭祀公業申辦事項，當場由許兆濂草擬檢舉書，並由乙○○回家打字後，
    再由陳邱振芳掛號郵寄」各等語，另邱世宗八十七年十月十七日於中機組調查時
    也證稱：「許兆濂於八十六年七月三日上午召集公業派下員至我住所，‧‧‧許
    兆濂並當場草擬檢舉信內容，交予乙○○立即拿回家打字後，再交予陳邱振芳投
    郵寄」等語，此業本院調閱許兆濂、張承潮、邱世宗、蕭世忠、邱炎川、柳敏隆
    被訴違反貪污治罪條例等案卷查核屬實，並有各該筆錄影印本附卷足參，由前開
    各派下員之供詞益足證被告確有參與該檢舉函之製作，並負責該檢舉函之打字。
    是被告既非利用自家電腦所繕打，並因本身識字有限，而未能親自繕打，更可見
    該檢舉函應係被告委託不知情之第三人所繕打無訛（按被告辯護狀亦稱：係將擬
    稿送打方符實情，參本院卷第三十九頁反面），被告空言辯稱不記得上開檢舉函
    是否由伊打字云云（見原審卷第十九、三十、四十七頁），嗣後復改口辯稱非由
    其帶回打字云云，無非避重就輕之詞，不足採信。至於許兆濂於八十七年十一月
    二十一日由檢察官聲請羈押時，經原審法院訊以：「檢舉函可係由你擬稿？」時
    ，固證稱：「不是我擬，是由我唸，然後由邱創治（智之誤）寫的檢舉信。」等
    語（見該院八十七年度聲羈字第三二七號卷影本第八頁），但其身為利害關係人
    ，為求迴避自己之責任，而為諉卸之詞，衡情亦在所難免，其所供檢舉函係由乙○○擬稿一節，與派下員陳邱振芳、邱炎川供詞內容亦有出入，自不能因其片面
    之證詞，率認該檢舉函是由被告乙○○所擬稿，併此敘明。
  (二)復查證人丙○○於本院已到庭具結證稱：伊當時是彰化縣社頭鄉公所民政課長，
    一定要按照祭司公業土地清理要點來辦理，當時依公文通知渠等要依據法院判決
    來更正派下員系統表，發了很多公文，要渠等更改，後來渠等有改，但都不對，
    沒有依照法院判決來更正，所以公所都沒有核准，最後有改了，公所核對渠等所
    改的與判決符合後，就核發下來了等語（見上訴審卷第二十二、二十三頁），並
    於本院八十九年度上訴字第二○三四號許兆濂等違反貪污治罪條例案件中，證稱
    ：上開祭祀公業核備案，伊曾分別於該公所及被告柳敏隆住處，向被告許兆濂解
    釋很清楚，只要依據法院判決更正派下系統表，向該公所申請核備即可，嗣後在
    調查站被約談將近十二小時，筆錄作好後曾口頭答應被告許兆濂只要送上來就核
    准等節（見本院八十九年度上訴字第二○三四號卷第一百二十一頁），經核與許
    兆濂於該案自承：八十六年四月初到公所找丙○○，並於同年月在柳敏隆住處商
    談等語（見本院八十九年度上訴字第二○三四號卷第一百二十二頁）等語相符，
    另柳敏隆於調查站復不諱言：許兆濂與丙○○有接觸過二次，第一次是在社頭鄉
    公所，第二次又找社頭鄉鄉長蕭景田，在其住處談祭祀公業之事，因鄉長不瞭解
    ，遂以電話通知丙○○至伊住處，丙○○並當場繪製祭祀公業系統表，陳邱振芳
    及乙○○亦在場等語無訛；是上開祭祀公業核備案件之承辦人丙○○，已前後依
    發函糾正及口頭說明、繪圖之方式，明確告知包括被告乙○○在內之祭祀公業派
    下子孫及許兆濂等人，苟按法院判決更正派下系統表，即准予核備等情；證人邱
    炎川於八十七年十月二十三日及同年十一月九日，在中機組訊問時，亦分別證稱
    ：「約於八十六年四、五月間，許兆濂為了瞭解本公業管理人核備為何鄉公所不
    予核備，曾邀社頭鄉長蕭景田到柳敏隆家中商談，在場有‧‧‧陳邱振芳、乙○○及我本人，經鄉長蕭景田表示，祭祀公業法令較不瞭解，因此鄉長當場即打電
    話立即請承辦之民政課課長丙○○到柳敏隆家中說明原因，經丙○○當場向許兆
    濂解說，本公業之系統表應按照法院判決之函甲○○及邱家強之系統表改正後，
    鄉公所始能准予管理人核備，最後許兆濂即表示他已經瞭解了」、「於八十六年
    五、六月間，邱世宗引介許兆濂協助處理社頭鄉公所刁難本公業管理人核備之事
    ，除赴社頭鄉公所詢問外，另於柳敏隆住所丙○○亦赴現場說明後，許兆濂於八
    十六年七月三日策動本公業派下員投書檢舉丙○○」等語，由是可知丙○○已先
    後依照正式發函要求改正及口頭說明、繪圖之方式，向包括被告乙○○在內之祭
    祀公業派下子孫及許兆濂等人詳細說明：只須按法院判決更正派下系統表，即准
    予核備等情，而被告於丙○○解說當時既在場見聞，當可清楚明白其多次申請核
    備無法通過之原因，且僅需依臺灣彰化地方法院八十四年度訴字第九二七號民事
    判決內容，就派下員甲○○、邱家強部分予更正，即可獲准核備，其程序尚無特
    殊困難或繁複之處，丙○○亦無勾串或圖利甲○○之不法情事。
　(三)被告之辯護人雖又辯稱：「當時承辦代書王文振於許兆濂瀆職案中所稱：『（經
    詳視後作答）我既已知悉不論系統表如何更改，對派下員權益均無影響，我當然
    願意也確實要依法院判決去更改系統表，但丙○○不願告知我如何改，我更改後
    又不被丙○○接受，故我告知邱永魁祭祀公業派下員，丙○○係有意刁難』‧‧
    ‧顯見丙○○與王文振帶書容有過節，彼此心存芥蒂，致會有王文振所言『丙○○故意刁難』之情」、「這案子應該是許兆濂主導，由乙○○去做」云云（見上
    訴審卷第三十五頁反面、第三十六頁正面被告九十一年一月二十三日辯護意旨狀
    ）。然王文振之上開供詞，係針對中機組調查時所問：「（提示：社頭鄉公所八
    十六年五月二十一日、八十六年六月三日、八十六年六月二十一日公函影本四件
    ）請你詳視此公函中明確說明要求祭祀公業依判決書內容更改，你有無依公函要
    求更改系統表？」之問題予以答覆，而證人丙○○於本院證稱：「‧‧‧因為當
    時我依公文通知他們要依據法院的判決來更正派下員系統表，我發了很多公文給
    他們，要他們改，他們改我們公所才能核發文件給他們，但是他們經過很久都不
    更改，後來他們有更改，但是都不對，所以我們公所都沒有核准，他們的更改是
    錯的，沒有依照法院的判決來更正，最後他們有改了，我們核對他們改的和法院
    的判決符合後，就核發下來‧‧‧」等語（見上訴審卷第二十二、二十三頁），
    證人邱家權亦於本院證稱：「（問：你民事判決有勝訴，為何沒有改？更改要由
    何人去改的？）他們不改，我們只有二個兄弟。祭祀公業的管理員他們不願意改
    ，是他們選出來的，他們不改我們也沒有辦法」等語（見上訴審卷第二十三頁）
    ，證人邱炎川八十七年十月二十三日於中機組訊問時復坦承知悉彰化縣社頭鄉公
    所八十六年五月二十一日、八十六年六月三日、八十六年六月十二日、八十六年
    六月二十一日公函要求更正之事，倘丙○○果真有意刁難，亦不至於在社頭鄉公
    所及柳敏隆住處親自解說外，復多次發文請求按法院判決內容更正？顯見丙○○
    應無檢舉書所稱之不法情事。從而被告在明知丙○○無涉及不法之情形下，縱其
    後之申請尚有未合，致尚未獲准而被要求更正，當可向丙○○再次請益或向社頭
    鄉公所詢問原因之所在，以尋求補正之道，乃不耐手續之煩雜，加以許兆濂之策
    動，即在毫無憑據可資合理懷疑之情形下，即與許兆濂、陳邱振芳惡意杜撰不實
    之檢檢舉函，其目的顯然刻意欲將丙○○入於罪，以方便祭祀公業派下員之核備
    。又被告既親自聽聞丙○○之說明，又負責將檢舉函送打，益足徵其就檢舉函所
    之內涵及意義，均知之甚詳，其於本院空言因經常往返大陸，對檢舉書內容毫無
    所悉云云，與事理不合，礙難採信。
  (四)綜上所述，被告由丙○○公文及親自解說中，已獲悉丙○○之所以未准予核備，
    純因前述原審法院前開民事確定判決之結果，與被告所持之立場不同所致，並無
    任何證據可資證明或據以形成其合理懷疑丙○○有勾結甲○○偽造不實資料，致
    渠等權益受損之情況下，仍於八十六年七月三日，與許兆濂、陳邱振芳相互謀議
    ，由許兆濂杜撰草擬、乙○○送打、陳邱振芳投遞郵寄之方式（陳邱振芳所犯誣
    告罪部分，業經台灣彰化地方法院八十八年度自字第八０號一案判處有期徒刑四
    月，經本院八十九年度上訴字第一三三九號駁回上訴，現正在最高法院上訴中）
    共同合力完成前開檢舉函，進而以匿名檢舉之方式，函請彰化縣調查站派員調查
    ，其等主觀上顯有藉此使許兆濂受刑事處分之誣告犯意，其事證業臻明確，犯行
    堪予認定。
二、核被告乙○○所為，係犯刑法第一百六十九條第一項之誣告罪。被告與許兆濂、
    陳邱振芳間，互有犯意聯絡及行為分擔，均為共同正犯。其利用不知情之第三人
    將上開檢舉函以電腦打字，係間接正犯。原審因之予以論科，適用刑法第二十八
    條、第一百六十九條，並審酌被告犯罪之動機、目的、手段、所生之危害及犯罪
    後之態度等一切情狀，量處期徒刑月，經核認事用法並無不合，量刑亦稱妥適
    。被告上訴意旨仍執前詞，否認犯罪，指摘原判決不當，為無理由，應予駁回。
三、據上論結，應依刑事訴訟法第三百六十八條。
本案經檢察官丁○○到庭執行職務。
中      華      民      國　    九十一     年     五      月    三十　　日
　                              臺灣高等法院臺中分院刑事第七庭
                                    　審判長法　官　林　榮　龍
                                    　　　　法  官　江　錫　麟
                                    　　　　法　官  謝  說  容
右正本證明與原本無異。
如不服本判決應於收受送達後十日內向本院提出上訴書狀，其未敘述上訴之理由者並
得於提起上訴後十日內向本院補提理由書（均須按他造當事人之人數附繕本）。
　　　　　　　　　　　　　　　　　　　　　　書記官  金  珍  華
中      華      民      國　    九十一     年     六      月     三 　　日
刑法第一百六十九條：
意圖他人受刑事或懲戒處分，向該管公務員誣告者，處七年以下有期徒刑。
意圖他人受刑事或懲戒處分，而偽造、變造證據或使用偽造變之證據者亦同。
                    　　　　　　　　　　　　　　　　　　　　　　　　　　Ｒ
